臺灣高等法院刑事判決
109年度上訴字第1821號
上  訴  人  
即  被  告  詹育勝


上列上訴人因違反洗錢防制法等案件，不服臺灣桃園地方法院10
8年度金訴字第181號，中華民國109年2月27日第一審判決（起訴
案號：臺灣桃園地方檢察署108年度偵緝字第1757號），提起上
訴，本院判決如下：
    主  文
上訴駁回。
    事  實
一、詹育勝可預見提供金融帳戶予姓名年籍不詳之人使用，可能
    幫助不詳犯罪集團從事財產犯罪行為，作為取得財物或財產
    上利益之管道，竟基於縱使該人將其帳戶用以從事詐欺取財
    之財產犯罪行為，亦不違反其本意之幫助犯意，於民國106
    年11月9日起至107年3月26日間之某日，於不詳地點，將其
    所有之中華郵政股份有限公司龜山郵局帳號000-0000000000
    0000號帳戶（下稱中華郵政帳戶）存摺、提款卡及密碼交予
    不詳詐欺集團成員使用，並以不詳方式告知密碼。嗣前開詐
    欺集團成員意圖為自己不法之所有，基於詐欺取財之犯意，
    於107年3月26日撥打電話予陳建成，向其佯稱為社群網站「
    FACEBOOK」網路購物業者，因陳建成訂購手鐲時誤設定為購
    買10次，須透過自動櫃員機確認，致陳建成陷於錯誤，將其
    款項自帳戶領出後，於同日晚間10時32分許，在苗栗縣○○鎮
    ○○路00○0號統一超商內，操作自動櫃員機，依指示存入新臺
    幣（下同）3萬元（含手續費15元）至詹育勝上開中華郵政
    帳戶，該款項旋遭詐欺集團成員提領殆盡。
二、案經陳建成訴由臺南市政府警察局永康分局（下稱永康分局
    ）報告臺灣臺南地方檢察署陳請臺灣高等檢察署檢察長核轉
    臺灣桃園地方檢察署（下稱桃園地檢署）偵查起訴。
    理  由
壹、程序方面
　　按被告於第二審經合法傳喚無正當之理由不到庭者，得不待
    其陳述，逕行判決，刑事訴訟法第371條定有明文，此係因
    被告已於第一審程序到庭陳述，並針對事實及法律為辯論，
    應認已相當程度保障被告到庭行使訴訟權，如被告於第二審
    經合法傳喚無正當之理由不到庭，為避免訴訟程序延宕，期
    能符合訴訟經濟之要求，並兼顧被告訴訟權之保障，除被告
    於上訴書狀內已為與第一審不同之陳述外，應解為被告係放
    棄在第二審程序中為與第一審相異之主張，而默示同意於第
    二審程序中，逕引用其在第一審所為相同之事實及法律主張
    。從而，針對被告以外之人於審判外之陳述，倘被告於第一
    審程序中已依刑事訴訟法第159條之5規定，為同意或經認定
    為默示同意作為證據，嗣被告於第二審經合法傳喚不到庭，
    並經法院依法逕行判決，揆諸前揭說明，自應認被告於第二
    審程序中，就前開審判外之陳述，仍採取與第一審相同之同
    意或默示同意。次按被告以外之人於審判外之陳述，雖不符
    刑事訴訟法第159條之1至第159條之4之規定，然經當事人於
    審判程序同意作為證據，法院審酌該言詞陳述或書面陳述作
    成時之情況，認為適當者，亦得為證據；當事人、代理人或
    辯護人於法院調查證據時，知有刑事訴訟法第159條第1項不
    得為證據之情形，而未於言詞辯論終結前聲明異議者，視為
    有前項之同意，刑事訴訟法第159條之5定有明文。經查，檢
    察官於本院審判程序中對本案之供述證據均不爭執其證據能
    力（本院卷第42、43頁）；而上訴人即被告詹育勝（下稱被
    告）於原審對證據能力均表示沒有意見，復於上訴理由狀內
    未就證據能力表示意見。再於本院審判時經合法傳喚無正當
    理由未到庭，而未對證據能力表示意見，經本院審酌本案供
    述證據資料作成時之情況，核無違法取證或其他瑕疵，證明
    力亦無明顯過低之情形，認為以之作為證據為適當，依刑事
    訴訟法第159條之5規定，自均得作為證據。
貳、實體方面
一、認定犯罪事實所依憑之證據及理由
　㈠被告經本院合法傳喚無正當理由不到庭，而上揭犯罪事實，
    被告於原審審理時及上訴理由狀內均不否認上開中華郵政帳
    戶為其所申辦乙節，惟否認有何幫助詐欺取財之犯行，辯稱
    ：我平常會把中華郵政帳戶存摺及提款卡放在一起，並隨身
    攜帶，將提款卡密碼寫在存摺後面，並未交給他人使用，我
    不知道該帳戶存摺、提款卡何時遺失，我於108年4月間，要
    匯款時，才發現該帳戶存摺、提款卡遺失，詢問郵局人員後
    ，才知道帳戶被設定為警示帳戶，並無將提款卡交予詐欺集
    團之行為云云，經查：
　⒈被告上開中華郵政帳戶因遭不詳詐欺集團使用，告訴人陳建
    成因遭詐欺集團施用上開詐術後，陷於錯誤，因而前揭之時
    、地，匯入3萬元至被告中華郵政帳戶，嗣款項旋遭提領等
    情，業據告訴人於警詢時證述明確（永康分局南市警永偵字
    第1070171297號卷〈下稱警卷〉第20至20頁反面），且有內政
    部警政署反詐騙諮詢專線紀錄表、中華郵政帳戶客戶基本資
    料及交易往來明細表、中國信託銀行交易明細表在卷（警卷
    第26至26頁反面、27至29、42頁、原審卷二第25、26頁）可
    稽，是此部分事實，首堪認定。
　⒉被告雖於原審辯稱：本案係因其不慎遺失中華郵政戶存摺、
    提款卡而發生云云，然細繹被告於原審供稱：我因為平常不
    會記密碼，所以把提款卡密碼寫在存摺後面云云（原審卷二
    第30頁），惟其於偵查中先供稱：該帳戶提款卡密碼是我的
    生日等語（桃園地檢署108年度偵緝字第1757號卷〈下稱偵緝
    卷〉第42頁），復於原審改稱：提款卡密碼是我的結婚日期
    等語（原審卷二第31頁）；再於上訴理由狀內稱：平常不會
    記數字，所以把提款卡密碼寫在存摺後面，當初變更密碼時
    ，怕連同身分證一起遭竊，故隨口問內人結婚日期而為之，
    並於提款時看著存摺後面的密碼輸入操作（本院卷第23頁）
    ，然無論該帳戶提款卡密碼係被告生日或其結婚日期，顯無
    區分及記憶上之困難，並無遺忘之理，更無必要將之寫在存
    摺後面。被告為智識正常之成年人，應知將寫有密碼之存摺
    、提款卡放在一起有因失竊而遭盜領、盜用之可能，猶仍將
    密碼寫在存摺後面，並與提款卡同置一處，此均與常情有違
    ，更足見被告此部分所辯已屬可疑，難以採信。
　⒊參以詐欺集團係為避免檢警自帳戶來源回溯追查出渠等真正
    身分，始利用他人帳戶供作詐騙所得款項匯入之帳戶，為防
    止知情帳戶持有人逕將詐騙所得款項提領、變更密碼、補發
    存摺，或避免不知情之帳戶持有人逕將提款卡掛失或凍結帳
    戶，致使詐欺集團無法提領詐騙詐得款項，詐欺集團所使用
    之帳戶，必為其所控制之帳戶，以確保款項之提領，要無使
    用他人遭竊或遺失提款卡之帳戶供作詐得款項匯入帳戶之可
    能，若貿然使用遭竊或遺失之帳戶存摺或提款卡，因未經同
    意使用該帳戶，自無從知悉該帳戶將於何時掛失止付，因其
    不法取得之帳戶隨時有被掛失止付之可能，致有無法使用該
    帳戶或轉入該帳戶之款項無法提領之風險。本案中，告訴人
    於107年3月26日晚間10時31分許，匯入被告中華郵政帳戶之
    3萬元（含手續費15元），已於同日晚間11時19分許遭提領
    殆盡之事實，且同時尚有其他相似金額款項自該帳戶存入後
    領出，此有該帳戶之交易往來明細資料存卷（警卷第29頁、
    原審卷二第25、26頁）可考，顯見該帳戶應為詐欺集團能隨
    意控制，並確信不會遭被告隨時辦理掛失止付，且知悉提款
    密碼，方能使用提款卡迅速、正確並數次成功自該帳戶提領
    詐得款項。從而，足證詐欺集團所使用之中華郵政帳戶，並
    非被告不慎遺失，應係被告交付提款卡、告知密碼，且同意
    使用而得，又必被告承諾不立即或待詐欺集團使用後始辦理
    掛失手續，該詐欺集團成員始敢肆無忌憚以之作為詐欺轉帳
    帳戶之用，其情甚明。
　⒋卷內雖無直接證據足以認定被告交付其中華郵政帳戶之提款
    卡及密碼之時間為何，然自被告前揭交易往來明細資料可知
    ，該帳戶於106年11月9日中午12時16分許，仍有卡片提款之
    紀錄，而該帳戶嗣於107年3月26日晚間10時31分許，有告訴
    人之款項匯入，佐以告訴人於警詢中證稱：我是於107年3月
    26日晚間8時28分許，接到詐騙電話（警卷第20頁），是以
    ，不詳詐欺集團顯然自被告於106年11月9日提款後，至107
    年3月26日晚間8時28分許致電告訴人期間內，已獲得能完全
    控制之被告上開中華郵政帳戶，應認被告於上開期間內，確
    有提供該帳戶提款卡及密碼予詐欺集團之行為至明，被告之
    帳戶確係經詐欺集團使用，而被告於原審、上訴理由狀內僅
    空言辯稱提款卡遺失云云，均未提出佐證，被告所辯核屬畏
    罪飾卸之詞，洵非可採。而金融帳戶、提款卡事關個人財產
    權益之保障，其專有性甚高，除非本人或與本人親密關係者
    ，難認有何理由可自由流通使用，一般人均有妥為保管及防
    止他人任意使用之認識，且該等專有物品如落入不明人士手
    中，而未加以闡明正常用途，極易被利用為與財產犯罪有關
    之犯罪工具，此為一般人依通常生活認知所易於體察之常識
    ，而有犯罪意圖者，非有正當理由，竟徵求他人提供帳戶之
    提款卡、密碼，客觀上可預見其目的，係供為某筆資金之存
    入後再行領出之用，且該筆資金之存入及提領過程係有意隱
    瞞其流程及行為人身分曝光之用意，一般人本於一般認知能
    力均易於瞭解（最高法院93年度台上字第31號判決意旨參照
    ），此間利害關係，依被告之智識及生活經驗，應知之甚詳
    ，由此可知，被告雖無提供不明人士使用其提款卡及密碼必
    持以詐騙他人之確信，然應可預見將帳戶提款卡及密碼交付
    不明人士使用後，該帳戶可能被用作詐欺取財之人頭帳戶，
    竟仍將該帳戶提款卡及密碼交付不詳詐欺集團使用，顯具有
    縱詐欺集團以該帳戶實施詐欺犯罪，亦放任而不違背其本意
    之幫助意思，堪認被告有幫助該詐欺集團成員為詐欺取財之
    不確定故意。
　⒌綜上所述，本案事證明確，被告犯行堪以認定，應予依法論
    科。
二、論罪科刑：
　㈠按刑法上之幫助犯，係對於犯罪與正犯有共同之認識，以幫
    助之意思，對於正犯資以助力，而未參與實行犯罪之行為者
    而言。本案被告提供帳戶之提款卡及密碼供詐騙集團使用，
    使告訴人因被詐欺集團詐騙而將款項匯入被告帳戶，嗣經提
    領殆盡，被告僅為他人之詐欺取財犯行提供助力，尚無證據
    足以證明被告係以自己實施詐欺取財犯罪之意思，或與他人
    為詐欺取財犯罪之犯意聯絡，或有直接參與詐欺取財犯罪構
    成要件行為分擔等情事。核被告所為，係犯刑法第30條第1
    項、第339條第1項幫助詐欺取財罪。被告係對正犯資以助力
    而未參與犯罪行為之實行，為幫助犯，爰依刑法第30條第2
    項規定減輕其刑。
　㈡不另為無罪諭知部分
　⒈公訴意旨略以：被告如犯罪事實欄所載之犯行，同時有隱匿
    詐欺犯罪所得之本質及去向並移轉、變更該犯罪所得，而另
    涉犯洗錢防制法第2條第1款、第2款及第14條第1項之罪嫌等
    語。
　⒉按犯罪事實應依證據認定之，無證據不得認定犯罪事實；無
    證據能力、未經合法調查之證據，不得作為判斷之依據；不
    能證明被告犯罪或其行為不罰者，應諭知無罪之判決，刑事
    訴訟法第154條第2項、第155條第2項、第301條第1項分別定
    有明文。次按被告或共犯之自白，不得作為有罪判決之唯一
    證據，仍應調查其他必要之證據，以察其是否與事實相符，
    刑法第156條第2項定有明文。復按認定不利於被告之事實，
    須依積極證據，苟積極證據不足為不利於被告事實之認定時
    ，即應為有利被告之認定，更不必有何有利之證據（最高法
    院30年上字第816號判例意旨參照）。又事實之認定，應憑
    證據，如未能發現相當證據，或證據不足以證明，自不能以
    推測或擬制之方法，為裁判基礎；認定犯罪事實，所憑之證
    據，雖不以直接證據為限，間接證據亦包括在內，然無論直
    接或間接證據，其為訴訟上之證明，須於通常一般之人均不
    致於有所懷疑，而得確信其為真實之程度者，始得據之為有
    罪之認定，倘其證明尚未達到此一程度，而有合理性懷疑之
    存在時，即無從為有罪之認定（最高法院40年台上字第86號
    、76年台上字第4986號判例意旨參照）。又刑事訴訟法第16
    1條第1項亦規定，檢察官就被告犯罪事實，應負舉證責任，
    並指出證明之方法，是檢察官對於起訴之犯罪事實，應負提
    出證據及說服之實質舉證責任，倘其所提出之證據，不足為
    被告有罪之積極證明，或其指出證明之方法，無從說服法院
    以形成被告有罪之心證，基於無罪推定之原則，自應為被告
    無罪判決之諭知（最高法院92年台上字第128號判例意旨參
    照）。
　⒊經查：
　⑴洗錢防制法於105年12月28日修正公布，於106年6月28日生效
    施行，依洗錢防制法第2條第2款、第3款、第3條第2款規定
    ，掩飾或隱匿刑法第339 條犯罪所得之本質、來源、去向、
    所在、所有權、處分權或其他權益者或收受、持有或使用他
    人之特定犯罪所得，即構成洗錢行為。故依修正後洗錢防制
    法，掩飾刑法第339條詐欺取財犯罪所得去向之行為，亦可
    構成洗錢罪。又洗錢防制法第2條之修正理由：「一、洗錢
    行為之處罰，其規範方式應包含洗錢行為之處置、分層化及
    整合等各階段。現行條文區分自己洗錢與他人洗錢罪之規範
    模式，僅係洗錢態樣之種類，未能完整包含處置、分層化及
    整合等各階段行為。為徹底打擊洗錢犯罪，爰參酌防制洗錢
    金融行動工作組織40項建議之第3項建議，參採聯合國禁止
    非法販運麻醉藥品和精神藥物公約（下簡稱維也納公約）及
    聯合國打擊跨國有組織犯罪公約之洗錢行為定義，修正本條
    。」我國洗錢防制法對於洗錢之定義，既是參酌上開2公約
    而制定，則該2公約之規範內容，即得作為解釋之參考依據
    。依維也納公約第3條第b、c款，明定行為人必須「明知洗
    錢標的財產係源自特定犯罪」，及聯合國打擊跨國有組織犯
    罪公約第6條第a、b款，明定行為人必須「明知洗錢標的財
    產為犯罪所得」，且均明定須「明知洗錢標的財產是源自特
    定犯罪或該特定犯罪之參與犯」。從而，在特定犯罪尚未發
    生，或犯罪所得即洗錢標的尚未產生時，單純提供帳戶之人
    因未能確定而明知特定犯罪已存在，亦無從明知洗錢標的財
    產為犯罪所得，則與上開2公約所規定之定義不符。是以洗
    錢防制法第2條修正理由第3點所舉之第4種態樣「提供帳戶
    以掩飾不法所得之去向，例如：販售帳戶予他人使用」，應
    僅限縮於特定犯罪已發生，或犯罪所得即洗錢標的已產生時
    ，提供帳戶以掩飾不法所得之去向，方屬洗錢防制法第2條
    第2款所稱之洗錢類型，亦即必須先有犯罪所得或利益，事
    後再加以掩飾或隱匿，始該當於本法所稱洗錢行為。且按洗
    錢行為之防制，旨在打擊犯罪，促進金流之透明，防止洗錢
    者利用洗錢活動掩飾或隱匿特定犯罪所得財物或利益，妨礙
    犯罪之追查及打擊。因此，是否為洗錢行為，自應就犯罪全
    部過程加以觀察，不僅須行為人客觀上有掩飾或隱匿重大犯
    罪所得之財物或財產上利益之具體作為，主觀上更須具有掩
    飾或隱匿其犯罪所得或變得之財產或財產上利益與犯罪之關
    聯性，使其來源形式上合法化之犯罪意思，始克相當。換言
    之，行為人於主觀上就所欲掩飾、隱匿之不法所得係源於「
    特定犯罪」即應有所認知，並有積極為掩飾、隱匿該特定犯
    罪所得之客觀行為，始屬洗錢罪所欲處罰之範疇。
　⑵被告固有將中華郵政帳戶之金融卡及密碼交由詐欺集團成員
    使用，幫助他人對告訴人詐騙，使告訴人將款項匯入被告提
    供之帳戶內，嗣經提領殆盡等情，惟被告提供金融卡及密碼
    時，告訴人尚未遭詐欺集團成員詐騙匯入款項，亦即當時尚
    無特定犯罪產生不法金流之事實，得以掩飾或隱匿洗錢之標
    的未產生，自無由為洗錢之行為，則被告上揭所為，客觀上
    未構成掩飾或隱匿犯罪所得或利益之洗錢行為，且查無證據
    證明被告對於「特定犯罪」有所認知，自難認其有主觀上基
    於為掩飾、隱匿犯罪所得之犯意，於知悉他人實施詐欺取財
    後，提供帳戶供詐欺行為人使用。故被告所為，自不該當於
    洗錢防制法第2條之洗錢行為及同法第14條第1項之洗錢罪，
    此部分原應諭知被告此部分無罪之判決，惟檢察官認被告此
    部分之犯行，與如犯罪事實所載經論罪科刑之部分有想像競
    合犯之裁判上一罪關係，爰不另為無罪之諭知。
三、原審認被告罪證明確，依刑法第30條第1項、第339條第1項
    等規定認被告係犯幫助詐欺取財罪，審酌被告輕率提供其金
    融機構帳戶提款卡及密碼供不詳詐欺集團使用，已影響社會
    正常交易安全，增加告訴人尋求救濟之困難，亦使犯罪之追
    查趨於複雜，助長詐欺犯罪風氣之猖獗，犯後又矢口否認犯
    行，迄今未與告訴人和解或賠償損失，未見悔意，另考量被
    告自陳國中畢業之智識程度、已婚、育有3子、現為建築工
    人、每日收入約2300元之家庭、生活、經濟狀況等一切情狀
    ，量處有期徒刑4月，並諭知易科罰金之折算標準。又本案
    被告已將其所有且供本案犯行所用之中華郵政帳戶之存摺、
    提款卡交付詐欺集團成員，該等之物並未扣案，是否仍屬被
    告所有及是否尚存在均有未明。且上開物品單獨存在不具刑
    法上之非難性，倘予追徵，除另使刑事執行程序開啟之外，
    對於被告犯罪行為之不法、罪責評價並無影響，且就沒收制
    度所欲達成之社會防衛目的亦無任何助益，欠缺刑法上重要
    性，是原審認上開物品均無沒收或追徵之必要，爰依刑法第
    38條之2第2項規定，均不予宣告沒收。此外，依卷內證據亦
    無從認定被告有何因提供帳戶而取得對價之情形，則既無從
    認定被告本案有任何犯罪所得，自毋庸宣告沒收。原審認事
    用法，均核無不合，量刑亦屬妥適，不予宣告沒收亦合於規
    定。被告上訴意旨雖指摘原判決數度出現「不詳」字眼，沒
    有直接證據可證明，全憑臆測云云，惟按認定犯罪事實所憑
    之證據，並不以直接證據為限，即綜合各種間接證據，本於
    推理作用，為認定犯罪事實之基礎，如無違背一般經驗法則
    ，尚非法所不許（最高法院44年台上字第702號判例參照）
    ，原審就被告前開犯行，審酌被告自身提領款項之時點、告
    訴人所指述之受詐騙時間、未立即辦理掛失及被告僅空言抗
    辯等情，認定被告並非不慎遺失提款卡及密碼，依前開說明
    ，即非法所不許，至法院於被告犯罪事實內就交付地點及詐
    欺集團使用之人以「不詳」記載之，係因此部分係有關其他
    被告之犯罪事實仍有待於另案查明或為敘事之必要而載，惟
    此記載仍無礙於被告前開犯行之認定，是被告上訴意旨，仍
    執前詞否認犯行，指摘原審認事用法有誤，應為無罪之判決
    云云，委無足採，應予駁回。
四、被告經本院合法傳喚無正當理由未到庭，爰不待其陳述，逕
    行判決。
據上論斷，應依刑事訴訟法第371條、第368條，判決如主文。
本案經檢察官王齡梓提起公訴，檢察官劉斐玲到庭執行職務。
中　　華　　民　　國　　109 　年　　7 　　月　　 7　　日
                  刑事第十一庭  審判長法　官  楊力進
                                      法　官  雷淑雯
                                      法　官  許文章 
以上正本證明與原本無異。
被告不得上訴。
檢察官就洗錢防制法部分，如不服本判決，應於收受送達後20日
向本院提出上訴書狀，惟須受刑事妥速審判法第9條限制。其未
敘述上訴之理由者，並得於提起上訴後20日內向本院補提理由書
(均須按他造當事人之人數附繕本)「切勿逕送上級法院」。
刑事妥速審判法第9條：
除前條情形外，第二審法院維持第一審所為無罪判決，提起上訴
之理由，以下列事項為限：
一、判決所適用之法令牴觸憲法。
二、判決違背司法院解釋。
三、判決違背判例。
刑事訴訟法第 377 條至第 379 條、第 393 條第 1 款之規定，
於前項案件之審理，不適用之。
                                      書記官  范家瑜
中　　華　　民　　國　　109 　年　　7 　　月　　7 　　日